最高法院民事判決　　　　　　　九十六年度台上字第三七四號
上　訴　人　甲○○
訴訟代理人　陳光龍律師
被 上訴 人　乙○○
上列當事人間請求履行契約事件，上訴人對於中華民國九十五年
五月二十三日台灣高等法院台中分院第二審判決（九十四年度上
字第三七七號），提起上訴，本院判決如下：
    主  文
原判決廢棄，發回台灣高等法院台中分院。
    理  由
本件被上訴人主張：伊於民國八十八年十月三十一日仲介上訴人
與訴外人吳朝清就坐落彰化縣彰化市○○段西門小段三八四之五
地號土地簽訂合建契約（下稱系爭合建契約），約定上訴人應支
付伊仲介費新台幣（下同）三百六十萬元，詎上訴人於同年十一
月間給付一百八十萬元後，即拒付其餘一百八十萬元。雖經伊向
彰化市調解委員會（下稱彰市調解會）聲請調解，仍因上訴人於
調解時陳明尚有一百八十萬元仲介費未付，而要求伊協同處理上
訴人與地主間之債務結算，始願支付，致調解不成立。爰依履行
契約法律關係，求為命上訴人給付一百八十萬元及自準備書狀(一)
繕本送達翌日即九十三年六月十七日起加計法定遲延利息之判決
。
上訴人則以：被上訴人居間仲介系爭合建契約之始，兩造言明仲
介費用為一百八十萬元，非三百六十萬元。當時伊為表示謝意，
固曾向被上訴人表示系爭土地合建案若能如期完工，銷售有相當
獲利，願再酌分紅利予被上訴人（附條件之贈與）。惟合建房屋
興建過程屢遭延宕，伊既無獲利，且已對地主吳朝清提起返還墊
款佣金之訴，始於彰市調解會調解時，堅持要求被上訴人須協同
處理，將吳朝清應返還之欠款取回後，再結算利潤，計算能否另
給付紅利予被上訴人等語，資為抗辯。
原審維持第一審所為被上訴人勝訴之判決，駁回上訴人之上訴，
係以：被上訴人主張其於前述時間仲介上訴人與訴外人吳朝清成
立系爭合建契約，上訴人已給付仲介費一百八十萬元，拒絕再給
付一百八十萬元，經聲請調解未成立等情，為上訴人所不爭執，
並有系爭合建契約及調解筆錄可稽，堪信為真實。兩造間雖係以
口頭約定仲介費用額，無書面契約為憑，然觀諸彰市調解會調解
筆錄記載「聲請人（仲介人即被上訴人）仲介費用尚差一百八十
萬元未收取（言明分四期，每期九十萬元），……對造人（即上
訴人）堅持與地主間尚有餘額未清，要求聲請人協同處理方願支
付仲介費」，參以證人即彰市調解會調解委員吳馬劦怜結證「…
…調解時被上訴人說……仲介費用三百六十萬元，……尚有一百
八十萬元未給付。上訴人說他與地主間還有一些金錢問題，沒有
解決，要求被上訴人應該協同處理，他才同意支付後面的一百八
十萬元。」、「……上訴人沒有否認要給仲介費用，但上訴人說
……另外一百八十萬元必須要被上訴人協同地主處理金錢上的問
題才要給付。」等語，足見上訴人於調解時並未否認系爭一百八
十萬元屬仲介費用性質，兩造約定之仲介費用實為三百六十萬元
，僅上訴人要求被上訴人須幫忙處理與地主間之事宜，始願給付
其餘一百八十萬元而已。應認被上訴人就其主張兩造間之仲介費
用為三百六十萬元一節，已盡其舉證之責。上訴人為營造業者，
於約定給付仲介費用之初，應有必要之斟酌及考量，始同意給付
三百六十萬元之數額；其就該數額過鉅，究有如何失諸公平，既
未能舉證證明之，請求核減系爭居間報酬，即無足取。從而，被
上訴人請求上訴人履行契約，給付系爭仲介費一百八十萬元之本
息，核屬有據，應予准許等詞，為其判斷之基礎。
按調解程序中，調解委員或法官所為之勸導及當事人所為之陳述
或讓步，於調解不成立後之本案訴訟，不得採為裁判之基礎，民
事訴訟法第四百二十二條定有明文。查本件被上訴人聲請彰市調
解會調解時，依該調解筆錄之記載及證人吳馬劦怜之證言，固均
述及上訴人在調解程序中未爭執系爭一百八十萬元為仲介費用、
並要求被上訴人協同處理其與地主間債務糾紛，始願支付該款項
等情，然上訴人在彰市調解會調解程序中未否認有系爭仲介費用
之緣由，究係承認仲介費債務之意？抑或為解決兩造間爭議，僅
於調解程序中提出調解方案而未再論究雙方之法律關係？其於該
調解會之上開陳述，是否祗屬調解程序中之讓步陳述？依首開規
定，能否於調解不成立後之本件訴訟中，將上訴人在彰市調解會
之陳述採為裁判之基礎？均非無進一步研酌之餘地。原審未加細
究，逕憑彰市調解會調解筆錄記載及證人吳馬劦怜所證述上訴人
在調解程序中之陳述，認定兩造約定仲介費用額為三百六十萬元
，自嫌速斷，所為不利於上訴人之判決，即屬難昭折服。上訴論
旨，指摘原判決不當，聲明廢棄，非無理由。
據上論結，本件上訴為有理由。依民事訴訟法第四百七十七條第
一項、第四百七十八條第二項，判決如主文。
中　　華　　民　　國　九十六　年　　二　　月　 十四 　日
                      最高法院民事第四庭
                          審判長法官  蘇　茂　秋
                                法官  陳　碧　玉
                                法官  王　仁　貴
                                法官  劉　靜　嫻
                                法官  黃　秀　得
      本件正本證明與原本無異
                                      書  記  官
中　　華　　民　　國　九十六　年　　三　　月　　六　　日
                                                      Ｋ
